最高法院刑事判決　　　　　　　　　　　　　　　九十一年度台上字第六二三四號
　　上　訴　人　丙○○○
　　　　　　　　乙 ○ ○
　　被　　　告　甲 ○ ○
　　選任辯護人　沈佩香律師
右上訴人等因自訴被告發掘墳墓案件，不服台灣高等法院中華民國八十八年九月七日
第二審判決（八十八年度上訴字第一八二九號，自訴案號：台灣台北地方法院八十七
年度自字第五○號），提起上訴，本院判決如左：
    主  文
上訴駁回。
    理  由
按刑事訴訟法第三百七十七條規定，上訴於第三審法院，非以判決違背法令為理由，
不得為之。是提起第三審上訴，應以原判決違背法令為理由，係屬法定要件。如果上
訴理由狀並未依據卷內訴訟資料，具體指摘原判決不適用何種法則或如何適用不當，
或所指摘原判決違法情事，顯與法律規定得為第三審上訴理由之違法情形，不相適合
時，均應認其上訴為違背法律上之程式，予以駁回。本件上訴人丙○○○、乙○○上
訴意旨略稱：(一)原判決採信台灣高等法院檢察署法醫中心（下稱法醫中心）鑑定之結
果，認定送鑑定之骨骸及牙齒特徵，可支持為死者黃百城所遺留。惟國立台灣大學醫
學院附設醫院（下稱台大醫院）鑑定結果，則認為：送鑑定之牙齒並非只有一個人的
牙齒；且與黃百城生前照片和牙科門診紀錄不符合，無法推斷為黃百城所有。原審法
院未為其他必要之調查，亦未說明不採納台大醫院鑑定意見之理由，即依據法醫中心
鑑定之結果，採為判決之基礎，違背證據法則及有理由不備之違法。(二)被告甲○○有
可能在廂型車內調包，更換黃百城之骨灰罈。原判決認定，從火化現場至辦公室僅有
一、二分鐘車程，不可能另找有餘溫之骨灰罈予以更換，違背經驗法則。(三)牙齒乃身
體最堅固之部位，以被告使用木炭在室外露天火化黃百城骨骸之方式，牙齒當不會熔
化不見。原審未進一步調查以木炭火化，是否會將牙齒燒熔，而僅剩餘三、四顆牙齒
，有應調查之證據未予調查之違法。(四)依黃百城生前之照片及牙醫門診紀錄，黃百城
並無假牙，亦無金屬牙套。但在骨灰罈內，竟發現有假牙、牙套，足見係被調包。(五)
上訴人等於黃百城火化後之翌日，發現骨灰中有假牙，立即將骨灰帶往美國，請專家
鑑定。原判決認為，骨灰罈交予上訴人等後，已有多人接觸，骨骸已有改變，無從命
被告負責，與卷內證據資料不符。(六)火化時共有三名工人，亦得再傳訊其他工人，以
查明火化時之狀況。(七)上訴人等將黃百城之骨骸送至美國，委託 Mitotyping Techn-
ologies,LLC 分析其 DNA，據函覆：因嚴重火化，無法找出原來的 DNA。但黃百城之
骨骸係在室外使用木炭火化，應不致於將 DNA破壞殆盡，足以推論該骨骸遭調包云云
。
惟查：(一)原判決維持第一審諭知被告無罪之判決，駁回上訴人等在第二審之上訴。係
以上訴人等在第一審自訴意旨略以：黃百城為上訴人丙○○○之配偶、上訴人乙○○
之父，黃百城於民國七十七年九月二十一日逝世後，安葬於被告甲○○所經營之天外
天景觀墓園。嗣上訴人等於八十五年三月十二日委託被告，將黃百城之骨骸火化事宜
，並於同年月十五日同至墓園進行火化。詎被告竟違背受託之任務，向上訴人等表示
火化時會有惡臭，且景象駭人，未讓上訴人等全程參與火化之過程，並將黃百城之骨
灰予以調包，待上訴人等將骨灰帶回家中後，於翌（十六）日上午發覺骨灰中有整排
之假牙，然黃百城生前並無整排之假牙，該骨灰顯非黃百城。上訴人等十分焦急，乃
立即於同日飛往洛杉磯，求助於美國專家，因該骨灰係埋葬甚久之遺骨，致其 DNA遭
破壞，不能檢測。惟黃百城才埋葬七年餘，應不致檢測不出 DNA，以此推測，該骨灰
並非黃百城。上訴人等旋於八十五年四月六日以存證信函通知被告，請求返還黃百城
之骨灰，然被告均置之不理，致生損害於上訴人等之權益，因認被告涉有刑法第二百
四十七條之侵害屍體、第二百四十九條之發掘墳墓、第三百三十六條第二項之業務侵
占及第三百四十二條之背信罪嫌云云，無非以被告將骨灰罈調包，有骨灰一甕及黃百
城生前之照片可稽，為其論據。惟訊據被告堅決否認有調包之行為，並辯稱：伊受上
訴人等之委託火化黃百城之骨骸，歷時約四小時，於火化時除被告及乙○○外，尚有
三名工人在場，目睹一切火化過程，丙○○○則在墓園附近之辦公室等候。火化後，
發現有幾顆假牙，依習俗通常不放入骨灰罈，但乙○○要求要放進去，乃依其指示處
理，乙○○復表示其母要看骨灰，故未將骨灰罈上膠封閉，並由工人將骨灰罈抱上車
，帶回辦公室經丙○○○過目後，以黃絲巾包裹交給上訴人等帶回，當天僅火化黃百
城一人之骨骸，不可能拿錯骨灰罈，亦無任何予以調包之動機及理由，上訴人等且於
翌日以電話向被告致謝。該骨灰既經上訴人等親自過目，確認無訛後交付，嗣後上訴
人等拿何檢體去美國鑑定，非被告所能知悉等語。原審經調查結果以：(1)黃百城之骨
骸係由工人張重男執行火化，於火化過程中被告及乙○○均來來往往，火化完畢揀骨
時被告及乙○○均在場，骨灰中有三小塊牙齒及一塊小金屬牙套，依習俗通常都不放
入骨灰罈（本件係依乙○○之要求而放入），嗣由張重男將骨灰罈抱上車，帶到辦公
室，因上訴人等謂尚有其他親人要看，故沒有封罈即由上訴人等將骨灰罈抱回家，已
據證人張重男證述在卷。乙○○於偵審中（先告訴再自訴）亦自陳：挖掘骨骸、將骨
骸送至火化處、火化時及揀骨時之過程，均陸續跟隨在場，揀骨時伊有揀一支骨頭放
入罈中，另發現有三、四顆牙齒、假牙及一支螺絲釘，亦一併放進骨灰罈。依乙○○
及張重男所述，黃百城之骨灰罈內除骨灰外，至多僅有三、四顆牙齒，固定假牙之螺
絲釘及短小之金屬牙套。(2)乙○○於挖掘骨骸、火化、揀骨時均在場，且曾揀骨放入
罈內，並於辦公室經丙○○○過目後，即將骨灰罈帶回家。上訴人等雖懷疑被告在返
回辦公室之一、二分鐘車程途中，將骨灰罈調包。但依民間習俗，牙齒均不放入骨灰
罈內，業據證人即台北市殯葬管理處職員陳燕玉、周榮華結證在卷。本件將黃百城之
三、四顆牙齒及小金屬牙套置入罈內，係乙○○臨時決定，被告無從預測。而該骨灰
罈尚有餘溫，縱被告企圖調包，亦無從預知上情，並準備特徵相同之三、四顆牙齒及
小金屬牙套。況被告係收受上訴人等之報酬，為上訴人等處理其先人火化遺骨事宜，
亦無任何予以調包之動機及理由。(3)黃百城之骨灰罈內除有骨灰外，至多應僅有三、
四顆牙齒、固定假牙之螺絲釘及小金屬牙套，已見前述。然本案於檢察官偵查時，曾
將上訴人等所保管之骨灰送請法醫中心鑑定，竟發現有三排假牙（左上五顆、右上三
顆、下門、犬齒七顆）、牙齒殘骸一批（已燒焦仍可辨識，有十九顆）。嗣第一審法
院復將之送請台大醫院鑑定，亦發現有三組假牙及十六顆脫落之牙齒。顯與揀骨時，
被告會同上訴人乙○○及證人張重男所放入者，迥然不同。上開情形，係在上訴人等
保管骨灰罈中所發生（按丙○○○係黃百城之繼室，上訴人等另與大房之後代有糾紛
，且為遺骨之事發生訴訟，見第一審卷第九十八至九十九頁），其間曾經過多人接觸
，被告亦無從為其後可能發生之事項負責。(4)乙○○雖曾懷疑被告係受其同父異母之
兄黃培森所收買，而為調包。惟乙○○已自陳：其兄弟均不知伊要為先父揀骨，因兄
弟間有爭執，故未告知。另黃培森亦證稱：伊兄弟姊妹八人，均不知上訴人等要揀骨
之事。上訴人等以臆測之詞，懷疑被告可能受黃培森之收買而為調包，亦不足採信。
(5)上訴人等所保管之骨灰，經法醫中心鑑定結果，認死者之骨骸經極度火化，雖無法
檢測得 DNA成分，但經由體質人類學、法齒學判定，除部分牙齒、假牙為重覆之另一
人類所遺留者外，大部之骨骼殘骸、牙齒應可支持為死者黃百城所遺留、火化後之單
一骨骼殘骸，有法醫中心之鑑定書在卷可資證明，亦無從認定黃百城之骨灰遭到調包
。本件除上訴人等之指訴外，查無其他任何積極證據足資證明被告有調包骨灰之行為
，爰維持第一審諭知被告無罪之判決，駁回上訴人等之上訴，已詳細說明其取捨證據
及得心證之理由。(二)本件依上訴人等所訴之事實及上訴之理由，係指上訴人等將其先
人之骨骸交付被告，委託被告予以火化，嗣被告於火化完畢後，將骨灰從火化場帶到
辦公室之一、二分鐘車程途中，將骨灰「調包」，成立刑法第二百四十七條及第二百
四十九條之罪。惟刑法第二百四十七條第一項係規定損壞、遺棄、污辱或盜取屍體罪
；第二項係規定損壞、遺棄或盜取遺骨、遺髮、殮物或火葬之遺灰罪。第二百四十九
條第一項係規定發掘墳墓而損壞、遺棄、污辱或盜取屍體罪；第二項係規定發掘墳墓
而損壞、遺棄或盜取遺骨、遺髮、殮物或火葬之遺灰罪。上訴人等所指，其先人之骨
灰在被告持有之中被「調包」（按既在持有中被調包，即非盜取），則「調包」之行
為，與上開犯罪構成要件均不能合致。上訴意旨，徒憑己見，僅對於被告有無將骨灰
「調包」之行為，或為單純事實之爭執，或任意指為調查未盡，並就原判決已說明事
項或屬原審採證認事職權之適法行使，任意指摘為違法，顯與法律規定得為第三審上
訴理由之違法情形，不相適合。此部分上訴違背法律上之程式，應予駁回。
又裁判上一罪案件之重罪得提起第三審上訴，其輕罪部分雖不得上訴，依審判不可分
原則，第三審法院亦應併予審判，但以重罪部分之上訴合法為前提，如該上訴為不合
法，第三審法院既應從程序上予以駁回，而無從為實體上判決，對於輕罪部分自無從
適用審判不可分原則，併為實體上審判（本院七十六年台上字第二二○二號判例參照
）。按刑事訴訟法第三百七十六條所列各罪之案件，經第二審判決者，不得上訴於第
三審法院，法有明文。被告被訴業務侵占、背信部分，上訴人等在第一審係依刑法第
三百三十六條第二項、第三百四十二條之罪嫌提起自訴，分屬刑事訴訟法第三百七十
六條第三款、第五款之案件，依上開說明，既經第二審判決，自不得上訴於第三審法
院。本件侵害屍體、發掘墳墓部分之上訴為不合法，應從程序上駁回，已如前述，則
對於輕罪之業務侵占、背信部分，自無從併為實體上審判，應併予駁回。
據上論結，應依刑事訴訟法第三百九十五條前段，判決如主文。
中      華      民      國    九十一    年     十一     月      七      日
                              最高法院刑事第九庭
                                  審判長法官  陳  炳  煌
                                        法官  陳  正  庸
                                        法官  韓  金  秀
                                        法官  吳  信  銘
                                        法官  徐  文  亮
      右正本證明與原本無異
                                              書  記  官
中      華      民      國    九十一    年     十一     月     十八     日
